【裁判字號】    95,訴,245
【裁判日期】    950418
【裁判案由】    加重強盜罪
【裁判全文】
臺灣士林地方法院刑事判決               95年度訴字第245號
公  訴  人  臺灣士林地方法院檢察署檢察官
被      告  丙○○
指定辯護人  本院公設辯護人甲○○
上列被告因加重強盜罪案件，經檢察官提起公訴（95年度偵字第
1632號），本院判決如下：
    主  文
丙○○共同意圖為自己不法之所有，以強暴、脅迫至使不能抗拒
，而取他人之物，累犯，處有期徒刑伍年貳月。
    事  實
一丙○○前因違反毒品危害防制條例案件，經台灣高雄地方法院
  分別判處有期徒刑8 月、5 月，定應執行有期徒刑1 年確定，
  並於民國94年9 月22日縮刑期滿，視為執行完畢（起訴書誤為
  94年9 月23日執行完畢），猶不知悔改，其於95年1 月14日凌
  晨騎乘向林彥碩所借車號CQS-181 號機車（該機車為林彥碩所
  有，惟林彥碩商借盧憲宗名義登記）外出購物，行經臺北縣淡
  水鎮○○路淡水國小時巧遇音為「乙○○」之人（由檢察官另
  行偵辦），「乙○○」以生活艱辛邀約丙○○利用深夜強取他
  人財物花用，2 人即共同基於意圖為自己不法所有之犯意聯絡
  ，由「乙○○」返回其住處取其所有長約40公分，以咖啡色套
  子套住，外型狀似刀械之不明物體（並無證據證明該不明物體
  係客觀上對於人之生命、身體具有危險性之兇器，下稱狀似刀
  械之物），並於10分鐘後返回上址與丙○○會合，將狀似刀械
  之物交予丙○○持有，旋由乙○○騎乘上揭CQS-181 號機車，
  搭載手持狀似刀械之物之丙○○，找尋作案目標，於同日凌晨
  2 時許，2 人騎車行經臺北縣淡水鎮○○路與源德街交岔路口
  ，見丁○○獨自1 人將機車暫時停於路邊，並跨坐在機車上以
  行動電話與他人通話，認有機可趁，「乙○○」即逆向將機車
  駛至丁○○機車旁，並緊靠丁○○之機車，由丙○○以右手持
  狀似刀械之物放在其胸前，再以左手緊握丁○○左手腕，向丁○○恫稱：其等在跑路需要錢等語，丁○○見狀認丙○○所持
  之狀似刀械之物為刀械而心生畏懼，擬以其右手所持之行動電
  話向外求援，丙○○見狀即更趨身靠近丁○○，要丁○○交出
  行動電話，並將其緊握丁○○左手腕之左手鬆開，改握丁○○
  之右手，且關閉丁○○之行動電話，再向丁○○恫稱：「趕快
  拿錢出來」，「乙○○」亦附和稱：「趕快拿錢，就沒事」等
  語，以此強暴、脅迫方法，至使丁○○不能抗拒，而同意給付
  款項，丙○○方鬆開丁○○之右手，丁○○遂將行動電話收起
  ，並自其皮夾內取出新台幣（下同）400 元交付丙○○，丙○○、「乙○○」取得款項後即騎機車揚長而去。丙○○將狀似
  刀械之物返還「乙○○」，並以向丁○○強盜取得款項中之
  200 元購買飲料、香菸與「乙○○」共同享用後，即自行騎乘
  上開機車返回其臺北縣淡水鎮○○路117 巷5 號511 室住處。
  嗣經丁○○記下丙○○搭乘之機車車號報警，經警循線詢問該
  機車登記之所有人盧憲宗，及實際所有人林彥碩，依其等供詞
  而查獲丙○○，並經丙○○同意，於95年1 月15日清晨4 時，
  在其住處搜索，且自丙○○身上扣得其自丁○○處強取尚未花
  用之現金200 元。
二案經被害人丁○○訴（起訴書漏載丁○○告訴部分）由臺北縣
  政府警察局淡水分局報告台灣士林地方法院檢察署檢察官偵查
  後起訴。
    理  由
一就證據能力爭執部分：
  公訴人就本件起訴之事實，提出證人丁○○警詢之證詞為證據
  ，惟被告之指定辯護人認丁○○於警詢所述為審判外之陳述，
  無證據能力，實行公訴檢察官則認丁○○警詢所述與其於檢察
  官訊問中具結所證述之內容相符，屬具有可信之特別狀況，認
  依刑事訴訟法第159 條之3 之規定，得為證據云云。查：
  (一)按被告以外之人於審判外之言詞或書面陳述，除法律有規定
    者外，不得作為證據，刑事訴訟法第159 條第1 項定有明文
    ，是被告以外之人於審判外之言詞或書面陳述，除非法律別
    有規定者，否則不得作為證據，亦即除非法律特別規定外，
    否則傳聞證據不得做為證據。而刑事訴訟法於第159 條之後
    所定之第159 條之1 、第159 條之2 、第159 條之3 、第15
    9 條之4 、第159 條之5 條則為第159 條第1 項所稱之例外
    規定，先予陳明。
  (二)查證人丁○○於警詢之陳述，核屬刑事訴訟法第159 條第1
    項所稱被告以外之人於審判外之言詞或書面陳述，不得作為
    證據，是並無證據能力。茲應審究者乃證人丁○○於警詢所
    述，是否符合實行公訴檢察官所稱之刑事訴訟法第159 條之
    3 規範之例外情形，按刑事訴訟法第159 條之3 規定：「被
    告以外之人於審判中有下列情形之一，其於檢察事務官、司
    法警察官或司法警察調查中所為之陳述，經證明具有可信之
    特別情況，且為證明犯罪事實之存否所必要者，得為證據：
    一死亡者。二身心障礙致記憶喪失或無法陳述者。三滯留國
    外或所在不明而無法傳喚或傳喚不到者。四到庭後無正當理
    由拒絕陳述者。」，是得依該條規定例外作為證據者，限於
    有前述4 款情形，且需證明具有可信之特別情況，暨為證明
    犯罪事實之存否所必要者，方得為證據，查丁○○並無刑事
    訴訟法第159 條之3 所規範之4 款情形，其於警詢之證詞，
    自無法依同法第159 條之3 之規定，排除同法第159 條第1
    項之規定，而作為證據。是實行公訴檢察官前開所述，誠有
    誤會，不足採信，被告之指定辯護人爭執此部分之證據能力
    ，為有理由，從而，證人丁○○於警詢之證詞，並無證據能
    力。
二本院認定被告為本件犯行之理由：
  訊據被告丙○○，固不否認與乙○○共謀向路人索錢財花用，
  乙○○並提供狀似刀械之物，嗣即由伊持乙○○提供之狀似刀
  械之物，由乙○○騎乘伊向林彥碩所借之CQS-181 號機車找尋
  作案目標，後於前開時、地，見告訴人丁○○在該處，即由乙○○將機車停在丁○○旁，由伊向丁○○要錢，丁○○並給伊
  及乙○○400 元，得手後伊與乙○○共同花用其中之200 元，
  剩餘之200 元則於警察查獲伊時遭扣押等情不諱，惟矢口否認
  有使用前述以手緊握丁○○及對丁○○出示狀似刀械之物之強
  暴、脅迫手段，辯稱：係將狀似刀械之物放在腰際，只有站在
  伊側身才看得到該狀似刀械之物，另伊只用手指丁○○要其拿
  錢出來，並無與丁○○有肢體之碰觸云云，經查：
  (一)上揭於前述時、地，乙○○騎乘CQS-181 號機車搭載被告，
    逆向停在丁○○未熄火臨時停在路旁之機車旁，且緊靠丁○○之機車，由被告之右手持長約40公分，以咖啡色套子套住
    ，外型狀似刀械之物，放在被告胸前，被告再以左手緊握坐
    在丁○○機車上之丁○○左手腕，以正在跑路需錢為由向丁○○索錢花用，丁○○因認被告所持之物為刀械而心生畏懼
    ，擬以其右手所持之行動電話向外求援，被告即更趨身靠近
    丁○○，要丁○○交出行動電話，被告之左手並改握丁○○
    之右手，且合起丁○○之行動電話，再稱：「趕快拿錢出來
    」，乙○○亦附合稱：「趕快拿錢，就沒事」等語，丁○○
    因手遭被告緊握，又恐遭被告及乙○○持狀似刀械之物傷害
    ，在無法抗拒之情況下，而同意交付財物，被告始鬆手，丁○○即將行動電話收起，並自皮夾內取出400 元交付被告，
    被告與乙○○始離去等情，業據證人丁○○於偵查及本院審
    理時結證證述綦詳（參偵卷第68至70頁、本院95年3 月14日
    審理筆錄）。查丁○○與被告、乙○○並不相識，若無上情
    ，衡其無虛構事實，誣陷被告及乙○○，使其自陷偽證罪而
    罹重典之理，且被告亦自承案發時其手持乙○○提供之狀似
    刀械之物等語，亦堪認丁○○所述非虛，是證人丁○○所述
    ，應與事實相符，足以採信。
  (二)再查丁○○遭強盜財物後，向警方陳報搶匪所騎之機車車號
    ，警方依資料查得CQS-181 號機車登記之所有人為盧憲宗，
    經詢問盧憲宗後，盧憲宗稱其僅為名義上之所有人，該車實
    際上為林彥碩所有，經警詢問林彥碩，林彥碩稱其於前開時
    間將該機車借予被告使用，警方始查獲被告，並經被告同意
    ，在其前述住處搜索，且自被告身上扣得其自丁○○處強取
    尚未花用之200 元現金等情，業據證人林彥碩、盧憲宗於警
    詢證述在卷（被告、辯護人、檢察官就林彥碩、盧憲宗於警
    詢中之證詞，未於本案言詞辯論終結前聲明異議，依刑事訴
    訟法第159 條之5 第2 項之規定，自得為證據），並有贓物
    認領保管單、台北縣政府警察局淡水分局中山路派出所搜索
    、扣押筆錄、扣押物品目錄表、自願受搜索同意書等在卷可
    參，堪可認定。
  (三)雖被告以上詞為辯，被告之指定辯護人亦為被告之利益辯稱
    ：依丁○○之陳述可悉被告當時未下機車，且係以反手持狀
    似刀械之物，刀刃向下，並未對著丁○○，又丁○○當時機
    車未熄火，應屬隨時可驅車離去之狀態，是被告所使用之手
    段應未至使丁○○達不能抗拒之程度等語，查：
    1.被告向丁○○強索財物時，其右手持狀似刀械之物放在其
      胸前，左手並先緊握丁○○之左手腕，於見丁○○要以右
      手所持之行動電話求援時，被告之左手改握丁○○之右手
      ，並合起丁○○之行動電話等情，已如前述，查被告與乙○○達成不法取得他人財物之謀議後，乙○○即先返家拿
      取狀似刀械之物，再與被告會合，2 人並騎乘CQ S-181號
      機車找尋作案目標等情，業據被告於警詢供述明確（見偵
      卷第6 、7 頁），足悉被告、乙○○持狀似刀械之物，其
      目的乃用於行搶，該物既供行搶使用，於見被害人時，衡
      情應無不出示予被害人，以讓被害人畏懼而交出錢財之理
      ，是被告辯稱：未出示狀似刀械之物，只係放在腰際云云
      ，應為卸責之詞不足採信。再查丁○○於將機車臨時停放
      在路邊，跨坐在未熄火之機車上講電話時，遇被告與乙○○強盜財物乙情，亦如前述，查當時丁○○之手若非遭被
      告緊握，無法自由，依斯時其機車未熄火，其亦跨坐在機
      車上之情形，丁○○應可立即騎機車離去，顯見丁○○稱
      ：伊手遭被告緊握等語，應認與事實相符，被告辯稱：未
      與丁○○有肢體接觸云云，當為臨訟卸責之詞，難信為實
      。
    2.按強盜罪之強暴、脅迫，只須抑壓被害人之抗拒，使其喪
      失意思自由為已足，或使被害人精神上、身體上，處於不
      能抗拒之狀態為已足，最高法院22年度上字第317 號、30
      年度上字第3023號判例揭有明文。查被告與乙○○將所騎
      之機車緊靠丁○○之機車停放，並1 手持狀似刀械之物放
      在胸前出示予丁○○，另手則先緊握丁○○左手腕，於見
      丁○○欲以其右手所持之行動電話求援時，再趨身靠近丁○○，改握其右手，並一再喝令丁○○拿錢出來等情，均
      如前述，查被告出示狀似刀械之物，令丁○○認該物為刀
      械，而心生恐懼，又緊握丁○○之手，使其無法自由活動
      ，於丁○○擬以電話求援時，再趨身靠近丁○○，改握其
      右手，凡此種種，均使丁○○不敢以其手持之行動電話向
      外求援，亦不敢冒然驅車離去，其於本院審理時亦證稱：
      「因為刀都出來，且靠過來，不拿出來會被砍，當時無法
      反抗」等語綦詳，足見其精神上、身體上均處於不能抗拒
      之狀態，其已失去意思自由，至臻明確。依前開說明，被
      告上述強暴、脅迫之行為，已至使丁○○失去意思自由而
      不能抗拒，指定辯護人認丁○○尚未達不能抗拒之程度，
      當有誤會。
   (四)復查乙○○提議為本件強盜犯行，並提供狀似刀械之物，
     且搭載被告，於被告對丁○○施以前述強暴、脅迫行為時
     ，復對丁○○稱：「趕快拿錢，就沒事」等語，於被告搶
     得告訴人款項後，旋與被告逃逸，並朋分花用其中之200
     元等情，分據被告及證人丁○○陳述在卷，堪認乙○○於
     被告強盜之過程中有犯意之聯絡及行為之分擔至明。
   (五)綜上所述，被告所辯無非卸責之詞，無從採信。本件事證
     明確，被告犯行洵堪認定，應依法論科。
三論罪、科刑部分：
  (一)核被告所為，係犯刑法第328 條第1 項之強盜罪。被告為上
    開犯行，與乙○○間，有犯意聯絡及行為分擔，均為共同正
    犯。被告於見丁○○擬以行動電話向外求援時，以手握丁○○持電話之手，並將丁○○之行動電話合起，禁止丁○○向
    外求援，此以強暴方式妨害丁○○行使權利部分，為其所為
    強盜罪強暴行為之一部分，自不另論罪。
  (二)公訴人認被告係攜帶可資為兇器之刀械為前揭強盜犯行，而
    認被告所為構成刑法第330 條第1 項之加重強盜罪嫌，惟按
    犯罪事實應依證據認定之，無證據不得認定其犯罪事實，又
    被告之自白，不得作為有罪判決之唯一證據，仍應調查其他
    必要之證據，以察其是否與事實相符，刑事訴訟法第154 條
    、第156 條第2 項分別定有明文。查被告於警詢、偵查及本
    院準備程序中雖坦認強盜時所持之狀似刀械之物為「番刀」
    ，惟於本院審理時則翻異前陳，先改稱：所持之物不是番刀
    ，是讓丁○○以為是刀之東西等語，後稱：是鐵片，無殺傷
    力等語（見本院95年4 月4 日審理筆錄第7 、10頁），前後
    所述不一，是依被告之供述無法確知被告為本件強盜時，所
    持者為何物，再證人丁○○於偵查及本院審理時雖證稱：被
    告手持長約40公分，以咖啡色之物套著刀刃之刀械等語，惟
    其於本院審理時亦結證稱：伊未見到被告手持刀械之刀刃，
    被告自始至終未亮出刀刃等語（見本院該日筆錄第3 、7 頁
    ），堪認被告出示予丁○○之長約40公分，以咖啡色套子套
    著之物，外型雖狀似刀械，然於被告強盜之過程中，該物始
    終以咖啡色套子套著，被告未將該套子取走，是丁○○並未
    見到該套子所套之物為何，而該狀似刀械之物並未扣案，致
    使本院無從究明係何材質之物，從而依丁○○之證詞，只能
    證明被告手持之物為狀似刀械之物，尚難遽認該物係客觀上
    對於人之生命、身體具有危險性可資為兇器之刀械。是並無
    證據證明被告係攜帶兇器為本件強盜犯行，依罪證有疑採利
    於被告之刑事訴訟原則，自難認被告於本件強盜犯行所持狀
    似刀械之物為刀械，而認被告有公訴人所認之攜帶兇器為強
    盜之犯行，惟因基本社會事實相同，本院自得變更起訴法條
    。
  (三)被告有事實欄所述之犯罪科刑執行情形，有台灣高等法院被
    告全國前案紀錄表在卷可稽，其於受有期徒刑執行完畢，5
    年內再犯本件有期徒刑以上之罪，為累犯，應依刑法第47條
    之規定，加重其刑。
  (四)爰審酌被告年輕力壯，不謀正途營生，竟思不勞而獲，及其
    犯罪之動機、手段、所得之不法利益、尚未與告訴人和解，
    賠償其損害，暨犯罪後坦承部分犯行，並供出共犯等一切情
    狀，量處如主文所示之刑。
  (五)被告強盜時所使用之狀似刀械之物，依被告供述雖為共犯乙○○所有，然並未扣案，並無證據證明現仍存在，自無從諭
    知沒收，附此敘明。
四據上論斷，應依刑事訴訟法第299 條第1 項前段、第300 條，
  刑法第28條、第328 條第1 項、第47條，判決如主文。
本案經檢察官林聰良到庭執行職務。
中    華    民    國    95    年    4     月    18    日
                  刑事第五庭審判長法  官  朱光仁
                                  法  官  彭洪媛
                                  法  官  江翠萍
以上正本證明與原本無異。
如不服本判決，應於判決送達後10日內，向本院提出上訴狀。
                                  書記官  張茹茵
中    華    民    國    95    年    4     月    20    日
附錄本案論罪科刑法條全文
刑法第328 條第1 項
意圖為自己或第3 人不法之所有，以強暴、脅迫、藥劑、催眠術
或他法，至使不能抗拒，而取他人之物或使其交付者，為強盜罪
，處五年以上有期徒刑。


司法院資訊處製作；財團法人民間司法改革基金會備份。
